【裁判字號】    94,簡上,105
【裁判日期】    950530
【裁判案由】    確認本票債權不存在
【裁判全文】
臺灣士林地方法院民事判決             94年度簡上字第105號
上  訴  人  丙○○
訴訟代理人  吳榮達律師
複  代理人  林上鈞律師
被  上訴人  甲○○
訴訟代理人  乙○○
上列當事人間確認本票債權不存在事件，上訴人對於中華民國91
年12月24日本院士林簡易庭91年度士簡字第1556號第一審判決提
起上訴，本院於民國95年5 月4 日言詞辯論終結，判決如下
    主  文
原判決廢棄。
被上訴人第一審之訴駁回。
第一審及第二審訴訟費用由被上訴人負擔。
    事實及理由
壹、程序方面：
一、按提起上訴，應於第一審判決送達後二十日之不變期間內為
    之。但宣示或公告後送達前之上訴，亦有效力。民事訴訟法
    第440條定有明文。故上訴期間，依本條規定，須於判決送
    達後開始進行，判決之送達不合法者，即無使上訴期間開始
    進行之效，亦無上訴期間經過之可言。本件被上訴人雖主張
    原審判決早於民國92年1月22日即已送達於上訴人之戶籍所
    在地，上訴人遲至94年8月3日始提起上訴，顯逾上訴期間云
    云。惟按，送達於應受送達人之住居所、事務所或營業所行
    之，民事訴訟法第136條第1項前段定有明文。所謂住所，即
    以久住之意思住於一定地域之謂；居所，乃以暫時目的所居
    之場所，不能依民事訴訟法第136條、第137條之規定為送達
    者，固得依同法第138條之規定為寄存送達，惟應受送達人
    之住居所、事務所或營業所現已變更者，縱令其戶籍登記尚
    未遷移，仍不得於原處所為寄存送達，最高法院88年度臺抗
    字251一號裁定可資參照。查，本件原審經本院士林簡易庭
    於91年12月24日宣示判決後，雖曾以上訴人之戶籍地臺北市
    士林區○○街4號為宣示判決筆錄之送達，因不能會晤上訴
    人，而於92年1月22日寄存在當地臺北市政府警察局士林分
    局文林派出所以為送達，有本院送達證書回執1紙附於原審
    案卷內可稽。然上訴人係於91年11月16日即搬離上揭華聲街
    之址，有其提出之搬家契約書影本1份在卷可參；另上訴人
    曾就原審判決提起再審之訴，該訴訟中證人即在華聲街之址
    隔鄰6號房屋內經營汽車百貨商店之陳正到庭證稱：自91年
    底開始，就很少在華聲街4號處所看到上訴人等語，又被上
    訴人也當庭自承伊知道上訴人於91年11月間已搬家到臺北市
    北投區○○路等語，並經本院依職權調取本院92年度士再簡
    字第1號再審事件案卷查閱甚明。可見上訴人自91年11月間
    起，即未實際居住前開華聲街4號之戶籍地，揆諸前開說明
    ，本件原審宣示判決筆錄前於92年1月22日之寄存送達，即
    難謂為合法，並無使上訴期間開始進行之效。嗣原審雖未再
    對上訴人之住所地另為宣示判決筆錄之送達，但上訴人於判
    決宣示後合法送達前提出本件上訴，依前揭民事訴訟法第44
    0條但書規定，仍屬合法，合先敘明。
二、按「確認法律關係之訴，非原告有即受確認判決之法律上利
    益者，不得提起」，民事訴訟法第247條第1項前段定有明文
    。而所謂即受確認判決之法律上利益，係指法律關係之存否
    不明確，原告主觀上認其在法律上之地位有不安之狀態存在
    ，且此種不安之狀態，能以確認判決將之除去者而言（最高
    法院52年度臺上字第1240號判例意旨參照）。查本件上訴人
    執如附表所示之本票（下稱系爭本票）聲請本院裁定准予強
    制執行，有本院91年度票字第2685號本票裁定影本1件在卷
    可稽（見原審卷第8頁），並為兩造所不爭，被上訴人則否
    認系爭本票債權存在，顯然兩造就系爭本票債權存在與否已
    發生爭執，如不訴請確認，被上訴人在私法上之地位將有受
    侵害之危險，參酌首開說明，被上訴人提起本件確認之訴以
    排除此項危險，應有確認利益，次以敘明。
三、按當事人不得提出新攻擊或防禦方法。但非可歸責於當事人
    之事由，致未能於第一審提出者，不在此限。民事訴訟法第
    447條第1項定有明文。查原審審理期間關於起訴狀繕本之送
    達及91年12月10日辯論期日通知，均係對上訴人設於臺北市
    士林區○○街4號之戶籍地址為送達，原審並於上開辯論期
    日即以上訴人無正當理由未到場，而由被上訴人一造辯論終
    結，然上開戶籍地址並非上訴人之住、居所，前已敘明，是
    原審關於起訴狀繕本及辯論期日之通知均非合法送達於上訴
    人，故上訴人在原審未能提出任何攻擊防禦方法，而至上訴
    審期間方始提出，自非可歸責於上訴人，依首揭法條規定，
    當無禁止而不予審酌之理，被上訴人辯稱應不准許上訴人於
    第二審提出新攻擊防禦方法云云，要屬無據。
貳、實體方面：
一、本件被上訴人起訴主張：上訴人持有以伊名義簽發如附表所
    示之本票1 紙（下稱系爭本票），已向本院聲請強制執行之
    裁定，經以90年度票字第2685號裁定准予強制執行。惟伊於
    系爭本票簽名當時，其他發票日、到期日及票面金額等均屬
    空白，也未授權他人嗣後填載，乃遭偽造或變造，又票載發
    票日恰為中度颱風象神侵襲臺灣之日，當日被上訴人不可能
    簽發本票，發票行為尚未完成；而發票簽名部分則因被上訴
    人年近80歲，智力減弱，欠缺簽發本票之法效意思，又遭上
    訴人欺騙或時常以言語大聲脅迫才誤簽，應屬無效。再系爭
    本票上註記「房屋修繕費」，非票據法規定之事項，已使系
    爭票據喪失本票效力。另被上訴人並未積欠上訴人債務，上
    訴人主張本票乃為返還上訴人支出臺北市○○區○○街4號
    房屋之修繕費而簽發云云，並不實在。蓋被上訴人在簽發系
    爭本票當時，錢財均由二子陳德祥保管，陳德祥不可能不知
     道 被上訴人簽發本票為清償修繕費一事；又被上訴人倘有
    積欠上訴人房屋修繕費新臺幣（下同）130 萬元，上訴人不
    可能於90年6 月18日匯款38萬元予被上訴人，況縱有出資，
    亦係其為人子女應盡之奉養義務，豈有要求被上訴人簽本票
    清償之理；再房屋修繕費須待被上訴人過世後，房屋出賣才
    須清償，此付款條件未成就，債權亦未發生，系爭本票債權
    當然不存在等語。
二、上訴人則辯稱：系爭本票確係被上訴人基於自由意志，為返
    還上訴人代為覓工修繕臺北市○○區○○街4 號房屋之工程
    費用而簽發，並無任何詐欺、脅迫等情事。發票當時係其將
    到期日、票面金額、受款人等均填載完畢後，再交由被上訴
    人簽名並填載發票日期，並無偽造、變造問題。另票據上記
    載「房屋修繕費」僅該等字樣不生票據上效力而已，並未使
    票據整體均不生票據上效力等語。
三、原審對於被上訴人對上訴人確認系爭本票債權不存在之聲明
    ，判決被上訴人全部勝訴，上訴人全部聲明不服，求為廢棄
    原判決，並駁回被上訴人之訴；被上訴人則求為判決駁回上
    訴。
四、經查，兩造不爭執以下之事實：系爭本票上，發票人之簽名
    蓋章與發票日期係被上訴人親自所為。
五、本件經本院依民事訴訟法第463 條準用第268 條之1 第2 項
    規定，整理並協議簡化爭點後，兩造同意協議簡化後之爭點
    如下：
  (一)本票上除發票人、發票日期以外，其他關於到期日、受款人
    、票面金額等之記載，是在發票人簽發以前就填寫完畢或簽
    發以後才由他人填寫？如果是簽發後才由他人填寫，是否有
    得被上訴人授權？
  (二)如果其他應記載事項是未經被上訴人授權而由他人填寫，該
    本票是否具發票行為完成之效力？
  (三)系爭本票是否因記載「房屋修繕費」而致喪失本票之效力？
  (四)被上訴人在本票上簽名是否誤簽或遭上訴人脅迫而簽發？
  (五)上訴人主張之本票原因關係即被上訴人返還上訴人修繕房屋
    之費用債務是否存在？
六、茲就以上爭點，析述本院得心證之結果如下：
  (一)按當事人主張有利於己之事實者，就其事實有舉證之責任，
    民事訴訟法第277條前段定有明文。又私文書經本人或其代
    理人簽名、蓋章者，推定為真正，則為同法第358條所定明
    。而依法律之規定，有使用文字之必要者，得不由本人自寫
    ，但必須親自簽名，民法第3條第1項亦有明文。是故，票據
    上簽名為真正者，雖由他人代為立據，但除有確切反證外，
    應推定為本人授權之行為。本件上訴人主張系爭本票除發票
    簽名、蓋章與發票年月日部分以外，其餘票面上到期日、受
    款人、票面金額、「房屋修繕費」字樣等，均係其先代為填
    載後，方交被上訴人本人簽名、蓋章並填載發票日期等情，
    雖為被上訴人所否認，但被上訴人既然不爭執系爭本票經伊
    本人在發票人欄簽名，揆諸上開說明，該本票之記載即應推
    定為真正，被上訴人主張本票上關於到期日、受款人、票面
    金額等記載，是發票後才由他人未經授權而填寫等語，即應
    由伊就此負舉證之責，但被上訴人卻未舉任何證據以實其說
    ，僅空言系爭本票遭偽造或變造云云，即難採信為真。
  (二)按票據上應記載事項，可區分為絕對必要記載事項及相對必
    要記載事項，依票據法第120條之規定，其中關於表明其為
    本票之文字、一定之金額、無條件擔任支付及發票年、月、
    日等記載，屬絕對必要記載事項，如有欠缺，依同法第11條
    第1項前段規定，即屬無效。而本票上記載票據法所不規定
    之事項，除非其記載已使本票債權之行使附有條件或限制，
    致喪失「無條件擔任支付」之意思，當認欠缺「無條件擔任
    支付」之絕對必要記載事項，應屬無效外，依同法第12條規
    定，僅不生票據上之效力而已，並不因此影響票據本身之效
    力。經查：
    1.依上訴人提出之系爭本票顯示（本票影本見上訴審卷第10
      2頁），其上已載明「本票」及「無條件擔任兌付」等表
      示為本票與無條件擔任支付之文字，另如附表所示之票面
      金額和發票年、月、日等其他絕對必要事項，亦均已記載
      完全。
    2.至於本票上雖然附記非票據法規定之「房屋修繕費」事項
      ，且上訴人到庭自認：該字樣為其所記載，目的為讓簽名
      之被上訴人及其他見票之兄弟從票據上即清楚知道此票據
      只能作支付房屋修繕費之用，並沒有要被上訴人因發票而
      對不特定持票人不論任何原因關係都要付款的意思等語（
      見上訴審卷第97-98 頁準備程序筆錄）。然票據乃文義證
      券，票據上之權利義務，應遵守票據之文義性，基於「外
      觀解釋原則」與「客觀解釋原則」，悉依票據記載之文字
      以為決定，不得以票據以外之具體、個別情事資為判斷資
      料，加以變更或補充，以助長票據流通、保護交易安全，
      暨票據「有效解釋原則」之目的。本件上訴人與被上訴人
      間在發票當時之意思如何，乃票據以外之特別情事，不得
      依此補充票據文義之內容，而由上開「房屋修繕費」之內
      容觀察，依一般社會通念對此文義之解釋，客觀上尚不足
      以認為該本票債權已附有條件，限制僅基於房屋修繕費相
      關之原因關係方得行使，應認為該記載並未改變或有害於
      系爭本票「無條件擔任支付」之文義，依前揭說明，該房
      屋修繕費之記載不生票據上效力，也不足以影響本票本身
      之效力。被上訴人主張房屋修繕費記載已使系爭本票喪失
      票據效力云云，並不足採。至於被上訴人另主張票載發票
      日為象神颱風侵襲日，伊不可能在當日發票云云，然系爭
      本票上發票日期為被上訴人所填，乃兩造不爭之事實，則
      依前述票據外觀解釋原則，縱實際發票日與票載發票日不
      同，也不影響發票行為之效力，被上訴人認伊非在票載發
      票日簽發票據，發票行為即無效云云，亦屬有誤。
    3.綜上，系爭本票關於絕對必要記載之事項均已載齊而無欠
      缺，被上訴人簽發系爭本票之行為應已完成而生效，被上
      訴人主張伊發票未完成，本票並未生效云云，不足採信。
  (三)被上訴人主張伊在本票上簽名是因年近80歲，智力減弱，欠
    缺發票之法效意思，又遭上訴人欺騙或時常以言語大聲脅迫
    才誤簽等語，為上訴人所否認，被上訴人之訴訟代理人固提
    出臺北榮民總醫院之診斷證明書及關於阿茲海默氏症之人體
    試驗同意書，用以證明被上訴人自90年4月間起，即經醫院
    發現有輕度知能減退現象，並於93年6月間轉變為失智症等
    情。然被上訴人之訴訟代理人已自認被上訴人患病並未達心
    神喪失或精神耗弱之程度，且本院受命法官於準備程序當庭
    訊問被上訴人，被上訴人雖就訊問事項多已不復記憶，但對
    於受命法官問題之內容與意義均能理解，且能清楚認得本票
    上印文為自己所有之印章所蓋出，並自陳未受到上訴人恐嚇
    脅迫，也未遭上訴人欺騙而簽發票據等語。再被上訴人於94
    年1 月5 日至本院92年度士再簡字第1 號再審事件（下稱再
    審事件）出庭應訊，對於本院所問系爭本票發票之原因，也
    能清楚應答，此觀該再審事件當日辯論期日筆錄即可得知，
    顯然被上訴人記憶力或有減退，但確實並未達心神喪失、精
    神耗弱至不能處理自己事務，或有無意識、精神錯亂等情形
    。被上訴人既然在得以處理自己事務之精神狀態下，簽發系
    爭本票，所謂年邁智力減弱欠缺法效意思之說，自無可採。
    另被上訴人未舉任何證據證明有受上訴人欺騙致陷於錯誤，
    或因上訴人之言語恐嚇，心生畏懼等情事，伊本人當庭甚至
    自認簽發系爭本票未受上訴人恐嚇，也未遭上訴人欺騙等語
    ，則被上訴人訴訟代理人竟主張被上訴人是遭上訴人欺騙或
    脅迫而誤簽系爭本票云云，也屬無據，殊不可採。
  (四)上訴人辯稱被上訴人係為返還其代為支出之修繕房屋費用而
    簽發系爭本票等情，雖為被上訴人所否認，但查：
    1.被上訴人前於94年1 月5 日在再審事件中已當庭自承：華
      聲街4 號房屋有經再審原告（即上訴人，下以上訴人代稱
      ）僱工整修，整修房屋是為了伊好，有問過伊意思，伊說
      好、隨便，當時有約定房屋要賣時再把整修費用還給上訴
      人，這張票（即系爭本票）也是這個原因而簽發等語明確
      ，並經本院調取該再審事件案卷查閱屬實。而證人即在華
      聲街6 號開設店面之鄰居陳正，在前開再審事件中亦到庭
      證稱：房屋整修完畢後有參與丙○○（即上訴人）、乙○○（即被上訴人之訴訟代理人）等兄弟間關於整修房屋之
      爭執的調解，當時甲○○（即被上訴人）有在場。當時爭
      執之大意為丙○○整修房屋時未預留一房間給乙○○居住
      ，甲○○很為難，並請我協調。甲○○告訴我，當初要整
      修房屋是再審原告（即上訴人）提議，她原無整修之意思
      。但是有經過甲○○的同意。甲○○有提到如果將來房屋
      賣掉，再將130 萬元整修房屋費用還給丙○○等語。經核
      證人陳正證詞與被上訴人在再審事件中所自承情節相符，
      另參酌本件系爭本票票面金額適為130 萬元，票面上又載
      有「房屋修繕費」之文字，顯見上訴人主張被上訴人是為
      返還其代為支出之修繕房屋費用而簽發系爭本票等情，洵
      屬有據，堪以採信為真。
    2.至於被上訴人訴訟代理人提出本院93年度訴字第508 號偽
      造文書案件之刑事判決影本1 件，主張上訴人在上開刑事
      偽造文書案件中，已明白表示被上訴人未積欠其債務，臺
      北市○○街4 號房屋所設定之1,000 萬元及200 萬元之抵
      押權均屬虛偽，以證明被上訴人未積欠系爭本票債權云云
      ，惟經本院細繹上開刑事判決，判決理由中固敘及上訴人
      對於其在90年及91年間，與訴外人蕭秀惠、陳學詩、陳德
      祥等人共同冒用被上訴人名義，盜用印章，偽造私文書並
      持以行使而為上開華聲街4 號房屋設定擔保1,000 萬元及
      200 萬元債務之抵押權等犯罪事實，均已坦承不諱，但上
      訴人在該案件中所坦承之事實，無非上述抵押權所擔保之
      債務關係事實上並不存在，然該抵押權所擔保之債務為何
      ，判決並未予以查明，要難以此證明上訴人在刑事案件中
      已承認系爭本票原因關係之房屋修繕費債務也不存在等情
      。又被上訴人本人既然已自承有積欠上訴人房屋修繕費，
      並為此簽發系爭本票，所謂錢財均由二子陳德祥保管，陳
      德祥不可能不知道被上訴人簽發本票為清償修繕費云云，
      僅屬臆測之詞，並不可採。再被上訴人雖曾於90年6 月18
      日，自上訴人之妻蕭秀惠處收受匯款38萬元，有被上訴人
      所提出之存摺影本附卷可參（見上訴審卷第67頁），惟系
      爭房屋修繕費兩造間原約定要待前述華聲街4 號房屋出賣
      時才須返還上訴人，此經被上訴人本人在前開再審事件，
      及上訴人本人在本件上訴程序中分別到庭陳述甚明（見再
      審事件卷第137 頁辯論期日筆錄、本件上訴審卷第98頁準
      備程序筆錄），而華聲街4 號房屋目前仍為被上訴人所有
      ，此乃兩造所不爭，可見上訴人對被上訴人之房屋修繕費
      債權雖然存在，但在90年6 月18日當日，清償期尚未屆至
      ，則上訴人在當日另匯款38萬元予被上訴人，不論原因為
      何，上訴人均不得向被上訴人主張以系爭房屋修繕費直接
      抵銷38萬元匯款之原因債務關係，是故，上訴人將38萬元
      資金匯予被上訴人，乃另基於特定之原因關係債務，與系
      爭房屋修繕費債務存否無關，尚不得以此推論系爭房屋修
      繕費債務並不存在之事實。另被上訴人為上訴人之母，上
      訴人在法律上固有扶養被上訴人之義務，但上訴人為被上
      訴人覓工修繕華聲街4 號房屋並支出費用，是否屬扶養費
      之性質，須視民法第1119條關於扶養程度規定之具體狀況
      ，及兩造間之意思表示而定，不因兩造間有扶養關係存在
      ，即謂上訴人為被上訴人利益支出之任何金錢，均一律歸
      屬於扶養費用，況本件被上訴人確實有允諾要返還上訴人
      為伊修繕房屋之費用，復因此簽發系爭本票，則上訴人支
      出之修繕費用性質上並非扶養費用，至為顯然。
    3.至於被上訴人雖另再辯稱房屋修繕費須待伊過世，房屋出
      賣後才須清償，付款條件既未成就，系爭本票債權也尚未
      發生云云，然按民法所謂條件，係當事人以將來客觀上不
      確定事實之成就或不成就，決定法律行為效力之發生或消
      滅之一種附款，倘當事人非以之決定法律行為效力之發生
      或消滅，僅以之為既存債務履行之期限者，則屬清償期之
      約定。又債之發生與債之給付期不同，債權定有給付期限
      者，其債權人固應於約定之期限屆至時始得向債務人為請
      求，但究不能因其期限尚未屆至即謂該債權不存在（最高
      法院87年度臺上字第777 號判決意旨參照）。查本件上訴
      人固當庭自認系爭本票係待被上訴人百年（死亡）後，房
      子賣掉，才用以清償房屋修繕費等語（見上訴審卷第98
      頁準備程序筆錄），核與被上訴人在再審事件中所述情節
      相吻合，惟依兩造所述，其等顯就被上訴人對上訴人負有
      返還房屋修繕費之債務一節達成合意，至關於被上訴人死
      亡且房屋出賣才須付款乙節，只係上開既存債務履行之期
      限而已，參酌前開說明，縱令目前被上訴人猶健在且華聲
      街4 號房屋並未出賣，亦僅房屋修繕費返還之債務給付期
      限尚未屆至，被上訴人得拒絕給付而已，並非債務尚未發
      生或已不存在，被上訴人以此主張系爭本票之原因關係債
      權尚未發生，並請求本院確認系爭本票債權不存在云云，
      也乏所據，並不可採。
七、綜上所述，上訴人辯稱被上訴人是為返還其為被上訴人支出
    臺北市○○街4 號房屋修繕費用而簽發系爭本票之事實，信
    屬有據；被上訴人主張系爭本票本票債權不存在云云，則不
    可採。則被上訴人訴請本院確認系爭本票債權不存在云云，
    即無理由，應予駁回，原審判決為被上訴人勝訴之判決，自
    有未洽，上訴意旨指摘原判決不當，求予廢棄改判，為有理
    由，應由本院廢棄改判如主文第2 項所示。
八、本件事證已臻明確，兩造其餘主張舉證及攻擊防禦方法，於
    判決結果不生影響，無庸一一論述，附此敘明。
九、據上論結，本件上訴為有理由，依民事訴訟法第436 條之1
    第3項 、第450 條、第78條，判決如主文。
中    華    民    國    95    年    5     月    30    日
                  民事第二庭  審判長法  官  陳介源
                                    法  官  王怡雯
                                    法  官  梁哲瑋
以上正本證明與原本無異。
本判決不得上訴。
中    華    民    國    95    年    6     月    7     日
                                    書記官  林豐圃
附表
┌───┬───┬──────┬────┬─────┐
│發票人│受款人│發   票   日│票據號碼│金      額│
│      │      │到   期   日│        │（新臺幣）│
├───┼───┼──────┼────┼─────┤
│甲○○│丙○○│89年11月1 日│076926  │ 130萬元  │
│      │      │91年9 月20日│        │          │
└───┴───┴──────┴────┴─────┘


司法院資訊處製作；財團法人民間司法改革基金會備份。
